ACORDAO-COMPLETO-2354470

ACÓRDÃO 8181/2019 ATA 32/2019 - SEGUNDA CÂMARA

VISTOS, relatados e discutidos estes autos de tomada de contas especial instaurada em desfavor do Sr. José Garrofe Dórea e da Sra. Yolanda Galindo Pacheco, ex-Diretores-Presidentes da Fundação de Apoio ao Desenvolvimento Científico e Tecnológico na Área de Saúde - Funsaúde, em razão da impugnação parcial da prestação de contas do Convênio 2271/2005, Siafi 533793, que tinha por objeto o apoio financeiro para o projeto de fortalecimento do controle social no sistema único de saúde do Distrito Federal,
ACORDAM os Ministros do Tribunal de Contas da União, reunidos em sessão da 2ª Câmara, em:
9.1. considerar revéis a Sra. Yolanda Galindo Pacheco e a Fundação de Apoio ao Desenvolvimento Científico e Tecnológico na Área de Saúde - Funsaúde/DF, para todos os efeitos, dando-se prosseguimento ao processo, com fulcro no art. 12, § 3º, da Lei n. 8.443/92;
9.2. julgar irregulares, com fundamento nos arts. 1º, inciso I, 16, inciso III, alíneas "a" e "c" e § 2º, da Lei 8.443/1992, c/c os arts. 19 e 23, inciso III, da mesma Lei, e com os artigos 1º, inciso I, 209, inciso III, e § 5º, 210 e 214, inciso III, do Regimento Interno do TCU (RI/TCU) , as contas de José Garrofe Dórea (CPF XXX.435.458-XX) , Yolanda Galindo Pacheco (CPF XXX.224.768-XX) e da Fundação de Apoio ao Desenvolvimento Científico e Tecnológico na Área de Saúde) - Funsaúde/DF (CNPJ 37.159.720/0001-04) , condenando-os em solidariedade ao pagamento das quantias a seguir especificadas, com a fixação do prazo de quinze dias, a contar das notificações, para comprovarem, perante o Tribunal (art. 214, inciso III, alínea "a", do RI/TCU) , o recolhimento das dívidas aos cofres do Tesouro Nacional, atualizadas monetariamente e acrescidas dos juros de mora, calculados a partir das datas a seguir especificadas, até a data dos recolhimentos, na forma prevista na legislação em vigor, abatendo-se, na oportunidade, os valores já ressarcidos:
	RESPONSÁVEIS SOLIDÁRIOS
	DATA 
	VALOR ORIGINAL (R$) 

	Funsaúde e Sr. José Garrofe Dórea
	25/1/2006
	82.091,78

	Funsaúde e Sra. Yolanda Galindo Pacheco
	25/1/2006
	47.810,03

9.3. aplicar ao Sr. José Garrofe Dórea (CPF XXX.435.458-XX) , à Sra. Yolanda Galindo Pacheco (CPF XXX.224.768-XX) e à Fundação de Apoio ao Desenvolvimento Científico e Tecnológico na Área de Saúde) - Funsaúde/DF (CNPJ 37.159.720/0001-04) , individualmente, a multa prevista no art. 57 da Lei 8.443/1992 c/c o art. 267 do RI/TCU, no valor de R$ 10.000,00 (dez mil reais) , com a fixação do prazo de quinze dias, a contar das notificações, para comprovarem, perante o Tribunal (art. 214, inciso III, alínea "a", do RI/TCU) , o recolhimento das dívidas aos cofres do Tesouro Nacional, atualizadas monetariamente desde a data do presente acórdão  até a dos efetivos recolhimentos, se forem pagas após o vencimento, na forma da legislação em vigor;
9.4. autorizar, desde logo, com amparo no art. 28, inciso II, da Lei 8.443/1992, a cobrança judicial das dívidas, caso não atendidas as notificações;
9.5. autorizar, desde já, se requerido, nos termos do art. 26 da Lei 8.443/1992, o parcelamento das dívidas em até 36 (trinta e seis) parcelas mensais e sucessivas, atualizadas monetariamente até a data do pagamento, esclarecendo aos responsáveis que a falta de pagamento de qualquer parcela importará no vencimento antecipado do saldo devedor (art. 217, § 2º, do RI/TCU) , sem prejuízo das demais medidas legais;
9.6. dar ciência desta deliberação ao Ministério da Saúde e aos responsáveis.

Tomada de contas especial  instaurada  em razão da impugnação parcial da prestação de contas de convênio  que tinha por objeto o apoio financeiro para "projeto fortalecimento do controle social no sistema único de saúde do distrito federal", visando ao fortalecimento do Sistema Único de Saúde - SUS.

Segunda Câmara

Fundo Nacional de Saúde - MS.

3. Interessados/Responsáveis:
3.1. Interessado: Ministério da Saúde (vinculador).
3.2. Responsáveis: Fundação Apoio Desenvolvimento Científico e Tecnológico na Área de Saúde (37.159.720/0001-04); José Garrofe Dórea (XXX.435.458-XX); Yolanda Galindo Pacheco (XXX.224.768-XX).

13.1. Ministros presentes: Ana Arraes (Presidente), Augusto Nardes (Relator), Aroldo Cedraz e Raimundo Carreiro.
13.2. Ministros-Substitutos presentes: Marcos Bemquerer Costa e André Luís de Carvalho.

ACORDAO-COMPLETO-2585303

Acórdão 3293/2023 - Segunda Câmara

ACORDAO-COMPLETO-2383940

Acórdão 3540/2020 - Segunda Câmara

ACORDAO-COMPLETO-2440965

Acórdão de Relação 13015/2020 - Segunda Câmara

Acórdão de Relação

AUGUSTO NARDES

Transcrevo a seguir, com os ajustes de forma pertinentes, instrução elaborada no âmbito da Secretaria de Controle Externo no Estado de Goiás (peça 57) , cujo encaminhamento teve a anuência de seu corpo diretivo (peças 58 e 59) :
INTRODUÇÃO
Cuidam os autos de tomada de contas especial (TCE) instaurada pelo Fundo Nacional de Saúde do Ministério da Saúde (FNS/MS) , em desfavor do Sr. José Garrofe Dórea e da Sra. Yolanda Galindo Pacheco, ex-Diretores-Presidentes da Fundação de Apoio ao Desenvolvimento Científico e Tecnológico na Área de Saúde - Funsaúde (Gestões 26/10/1995 a 23/10/2007 e 24/10/2007 a 25/6/2010, respectivamente) , em razão da impugnação parcial da prestação de contas do Convênio 2271/2005, Siafi 533793, (peça 1, p. 23-39) .
HISTÓRICO
As irregularidades destas contas foram objeto do Relatório de Auditoria 1202/2015 da Controladoria-Geral da União (CGU) e por ela certificadas, tendo ciência do Ministro de Estado da Saúde (peça 4, p. 142-148 e 150) . Na instrução precedente (peça 8) , na qual consta histórico da atuação na fase interna destas contas, foram relatados aspectos acerca do convênio e dos fatos irregulares, dos débitos e dos respectivos responsáveis. Adiante passa-se a relatar os principais pontos para o deslinde da análise. 
Convênio
O convênio tinha por objeto o apoio financeiro para "projeto fortalecimento do controle social no sistema único de saúde do distrito federal", visando ao fortalecimento do Sistema Único de Saúde - SUS, conforme especificações técnicas constantes do Plano de Trabalho. A vigência foi estipulada de 14/12/2005 a 9/1/2008 (peça 3, p. 212) . Os recursos necessários à consecução do objeto pactuado foram da ordem de R$ 250.000,00, não havendo previsão de recursos a título de contrapartida. Os recursos federais foram repassados em parcela única mediante Ordem Bancária 2006OB900419, datada de 25/1/2006 (peça 1, p. 27 e 49) . 
A prestação de contas foi encaminhada com os documentos que a compuseram (peça 1, p. 97-399 e peça 2, p. 4-330) .
Atuação do órgão repassador
No relatório de verificação in loco 4-1/2007 (peça 1, p. 61-85) , do Fundo Nacional de Saúde (FNS) , foram apontadas, entre outras, as seguintes impropriedades/irregularidades: ausência do atesto de recebimento nos documentos fiscais; débitos com CPMF (R$ 1.255,78) , INSS (R$ 2.729,72) , ISS (R$ 448,63) , IRPJ (R$ 1.175,45) e tarifas bancárias (R$ 7,00 e R$ 48,00) ; e morosidade na execução do convênio (peça 1, p. 75) .
A prestação de contas do convênio foi objeto de inúmeras análises e reanálises por parte do FNS, cujos pareceres técnicos e financeiros registraram ressalvas, indicando a ocorrência de dano ao erário oriundo da impugnação parcial de despesas do convênio, reprovando a prestação de contas apresentada, por conseguinte (peça 2, p. 332-342, 362-376 e 390-396; peça 3, p. 12-26, 62-68, 331-339; peça 5, p. 26-30) , além de rejeitaram justificativas apresentadas pelos gestores do Funsaúde/DF acerca daquelas ressalvas (peça 2, p. 386-388; peça 3, p. 10; 58-60, 216-325; peça 5, p. 3-4) .
No Relatório Completo do Tomador de Contas 332/2014 e no Relatório Completo do Tomador de Contas Especial Complementar 14/2015 (peça 4, p. 40-48 e 90-91) , restou caracterizada a responsabilidade dos ex-Diretores-Presidente da Funsaúde, Sr. José Garrofe, pelo montante de R$ 82.091,78, e da Sra. Yolanda, pelo montante de R$ 47.810,03, em decorrência da impugnação parcial da prestação de contas do convênio, pelas irregularidades nele descritas (indicadas na tabela adiante, em consonância com o demonstrativo elaborado pelo Tomador de Contas) .
O Relatório de Auditoria 1202/2015 do Controle Interno, citado anteriormente (peça 4, p. 142-145) , retrata as questões relatadas nos Relatórios do Tomador de Contas. Todavia, após a elaboração daquele relatório, foram inseridos nestes autos documentos constantes nas peças 5, 6 e 7. Trata-se de documentação a título de complementação de prestação de contas do convênio apresentada pelo Sr. José Garrofe, que foi encaminhada a esta Corte de Contas com a informação de que o processo já se encontrava neste Tribunal, ou seja, a fase interna estava encerrada. 
Atuação do TCU
Na instrução precedente destes autos (peça 8) , entendeu-se que o fato de o FNS não ter analisado a documentação complementar, e esta não ter sido considerada pela CGU, por ser extemporânea ao seu relatório de auditoria, não inviabilizou a continuidade do feito e nem feriu o direito de defesa, que pode ser exercido na fase externa do processo de tomada de contas especial. 
Com efeito, da análise dessas justificativas, verificou-se que o responsável contestou a sua responsabilização em itens cuja responsabilidade seria de sua sucessora; questionou o lapso temporal, ou seja, oito anos após deixar a presidência da entidade e sete anos desde a apresentação das contas; que não deu causa ao prejuízo apurado e que não era o responsável pela apresentação da prestação de contas. Entretanto não apresentou documentos suficientes para afastar sua responsabilidade pelas despesas realizadas em sua gestão e consideradas irregulares pelo FNS, bem como as cópias enviadas da Revista Gestão e Saúde, volume 1, número 1, 2 e 3 (peça 6 e 7) , não foram capazes de comprovar que foram publicados os 5.000 exemplares previstos no convênio.
Verificou, na fase interna dos autos, que foi apontada a data para o início da atualização dos valores a data da realização das despesas, no entanto está pacificado nesta Corte de Contas a utilização da data de crédito do repasse na conta específica do convênio, o que ocorreu em 25/1/2006, conforme ordem bancária 2006OB900419 (peça 1, p. 49) . Assim a citação foi efetivada na forma do demonstrativo elaborado Tomador de Contas, transcrito a seguir com os ajustes necessários na data do débito.
	Irregularidades
	Data do Pagamento
	Valor Pago (R$) 
	Item da RP
	Peça 1, página 

	Responsável: José Garrofe Dórea

	Não apresentação dos comprovantes de embarques das passagens adquiridas, constantes na Nota Fiscal 4136 da empresa Casa de Viagens. (item 9, Parecer Gescon 97/2011, peça 3, p. 66) .
	03/5/2006
	3.513,18
	5
	197

	Aquisição de passagens em duplicidade para Vanderléia Daron e pagamentos de passagens sem utilização, constantes na Nota Fiscal 6448 da Casa de Viagens (item 9, Parecer Gescon 97/2011, peça 3, p. 66) . 
	23/8/2007
	11.196,81
	153
	217

	Pagamentos indevidos de serviços de terceiros, Recibos de Pagamentos de Autônomos (RPA) assinados por Elisete Paz Alves e pagos a Elionai Dornelles Alves. (Item 8, Parecer Gescon 97/2011, peça 3, p. 66) .
	23/3/2007
	1.008,00
	57
	203

		24/5/2007
	1.000,00
	80
	207

		25/6/2007
	1.000,00
	98
	209

		10/8/2007
	798,00
	151
	217

	Pagamentos indevidos de taxas bancárias, conforme extrato em 5/4/2007 e 3/7/2007. Violação do art. 8° da IN/STN 01/1997 (item 11, Parecer Gescon 97/2011, peça 3, p. 66) .
	5/4/2007
	8,00

		3/7/2007
	8,00

	Pagamento indevido de diárias a Sra. Thais Maranhão de Sá e Carvalho (item 10, Parecer Gescon 97/2011, peça 3, p. 66) .
	26/6/2006
	325,42
	23

	Pagamento indevido a título de instrutoria ao Sr. José Ivo dos Santos Pedrosa, Coordenador Geral de Apoio à Educação Popular e Mobilização Social, a RPA não foi assinada e não foi encaminhada declaração da área de Recursos Humanos do MS manifestando sobre a liberação e compensação de carga horária do servidor. (Item 6, Parecer Gescon 97/2011, peça 3, p. 64) .
	5/4/2007
	320,00

	Não comprovou a inexistência de declaração de vínculo empregatício dos prestadores de serviços que receberam recursos do convênio, constantes nos itens da RP 6, 7, 13, 18, 19, 20, 21, 25, 26, 27, 28, 29, 30, 33, 35, 36, 37, 38, 41, 42, 43, 44, 45, 47, 48, 49, 51, 53, 54, 55, 56, 58, 59, 60, 61, 62, 63, 64, 66, 70, 78, 79, 81, 82, 83, 89, 92, 93, 94, 95, 96, 97, 99, 100, 102, 106, 107, 108, 109, 110, 111, 115, 116, 118, 119, 121, 122, 123, 124, 143, 144, 145, 146, 154, 155 e 166 (Item 7 e 7.1, P parecer Gescon 97/2011, peça 3, p. 64 a 66) .
	3/5/2006 a 30/8/2007
	62.914,37
		197-217 

	Subtotal 
	25/1/2006 
	82.091,78

	Responsável: Yolanda Galindo Pacheco

	Não comprovou a inexistência de declaração de vínculo empregatício dos prestadores de serviços que receberam recursos do convênio, constantes nos itens da RP 166 (item 7.1, Parecer Gescon 97/2011, peça 3, p. 66) .
	8/1/2008
	910,03
	166 
	217

	Não comprovação da publicação de 5.000 exemplares da revista "Gestão e Saúde", despesa relativa a confecção das revistas, (Item 3 e 12, Parecer Gescon 97/2011, peça 3, p. 64 a 66) . 
	7/1/2008
	46.900,00
	162
	217

	Subtotal
	25/1/2006 
	47.810,03

	Total
	129.901,81

Na fase interna foi imputada responsabilidade somente aos gestores, entretanto, nos termos da Súmula TCU 286, a pessoa jurídica de direito privado destinatária de transferências voluntárias de recursos federais feitas com vistas à consecução de uma finalidade pública responde solidariamente com seus administradores pelos danos causados ao erário na aplicação desses recursos. Quanto ao seu representante legal, levou-se em consideração que a Funsaúde/DF encontrava-se em liquidação, cujo processo tramita no Tribunal de Justiça do Distrito Federal e Territórios (Processo 2010.01.1.106265-5) , e que, em consulta ao seu sítio na internet (www.tjdft.jus.br) , foi verificado que o Sr. Fabrício Gonçalves Silva foi nomeado como liquidante, conforme Despacho do Juiz de Direito transcrito na instrução precedente. 
Com efeito, foi procedida a citação da Funsaúde/DF, na pessoa de seu representante legal, Sr. Fabrício Gonçalves Silva, solidariamente com Sr. José Garrofe Dórea, pelo valor de R$ 82.091,78, e com a Sra. Yolanda Galindo Pacheco, pelo valor de R$ 47.810,03, na condição de ex-Diretores-Presidentes da referida fundação, em razão da não comprovação da regular aplicação dos recursos públicos confiados à instituição por irregularidade na execução do convênio.
EXAME TÉCNICO
Na instrução precedente (peça 8) , houve a delimitação das responsabilidades pela ocorrência de dano apurado nestas contas, envolvendo a apuração dos fatos, a identificação dos responsáveis e a quantificação do dano ao erário, dando ensejo a proposta de citação solidária deles, que teve a anuência do corpo dirigente da unidade técnica (peças 9 e 14-15) e foi realizada nos seguintes termos:
Responsáveis solidários: Fundação de Apoio ao Desenvolvimento Científico e Tecnológico na Área de Saúde - Funsaúde/DF, CNPJ 37.159.720/0001-04, na pessoa de seu representante legal, Sr. Fabrício Gonçalves Silva; Sr. José Garrofe Dórea, CPF XXX.435.458-XX (Gestão: 26/10/1995 a 23/10/2007) , na condição de ex-Diretor-Presidente da referida fundação, pelo valor total de R$ 82.091,78 (valor original - data do fato gerador de 25/1/2006) .
Ocorrências: 
1 - Não apresentação dos comprovantes de embarques das passagens adquiridas, constantes na Nota Fiscal 4136 da empresa Casa de Viagens;
2 - Aquisição de passagens em duplicidade para Vanderléia Daron e pagamentos de passagens sem utilização, constantes na Nota Fiscal 6448 da Casa de Viagens;
3 - Pagamentos indevidos de serviços de terceiros, Recibos de Pagamentos de Autônomos (RPA) assinados por Elisete Paz Alves e pagos a Elionai Dornelles Alves;
4 - Pagamentos indevidos de taxas bancárias, conforme extrato em 5/4/2007 e 3/7/2007. Violação do art. 8° da IN/STN 01/1997;
5 - Pagamento indevido de diárias a Sra. Thais Maranhão de Sá e Carvalho;
6 - Pagamento indevido a título de instrutoria ao Sr. José Ivo dos Santos Pedrosa, Coordenador Geral de Apoio à Educação Popular e Mobilização Social, a RPA não foi assinada e não foi encaminhada declaração da área de Recursos Humanos do MS manifestando sobre a liberação e compensação de carga horária do servidor; e,
7 - Não comprovou a inexistência de declaração de vínculo empregatício dos prestadores de serviços que receberam recursos do convênio, constantes nos itens da RP 6, 7, 13, 18, 19, 20, 21, 25, 26, 27, 28, 29, 30, 33, 35, 36, 37, 38, 41, 42, 43, 44, 45, 47, 48, 49, 51, 53, 54, 55, 56, 58, 59, 60, 61, 62, 63, 64, 66, 70, 78, 79, 81, 82, 83, 89, 92, 93, 94, 95, 96, 97, 99, 100, 102, 106, 107, 108, 109, 110, 111, 115, 116, 118, 119, 121, 122, 123, 124, 143, 144, 145, 146, 154, 155 e 166.
Responsáveis solidários: Fundação de Apoio ao Desenvolvimento Científico e Tecnológico na Área de Saúde - Funsaúde/DF, CNPJ 37.159.720/0001-04, na pessoa de seu representante legal, Sr. Fabrício Gonçalves Silva; Srª. Yolanda Galindo Pacheco, CPF XXX.224.768-XX (Gestão 24/10/2007 a 25/06/2010) , na condição de ex-Diretora-Presidente da referida fundação, pelo valor total de R$ 47.810,03 (valor original - data do fato gerador de 25/1/2006) .
Ocorrências: 
1 - Não comprovou a inexistência de declaração de vínculo empregatício dos prestadores de serviços que receberam recursos do convênio, constantes nos itens da RP n° 166;
2 - Não comprovação da publicação de 5.000 exemplares da revista "Gestão e Saúde".
Regularmente citados, apenas o Sr. José Garrofe, por meio de seu procurador constituído, apresentou defesa, permanecendo silentes os demais responsáveis, que mesmo solicitando vista/cópia do processo e prorrogação de prazo para apresentarem defesa, não o fizeram. As tabelas a seguir retratam detalhadamente a documentação acostada aos autos:
·  Fundação de Apoio ao Desenvolvimento Científico e Tecnológico na Área de Saúde - Funsaúde/DF;
	Documento/Finalidade
	Data
	Peça

	Ofício de citação 1942/2016-TCU/SECEX-GO
	12/12/2016
	peça 33

	Ciência da Comunicação (Aviso de Recebimento) 
	 27/12/2016
	peça 39

	Pedido/concessão de vista e cópia
	    9/1/2017
	peça 44

	Pedido/concessão de prorrogação de prazo (até 24/1/2017) 
	-----
	peça 45 e 47

·  Sr. José Garrofe Dórea, ex-Diretor-Presidente da referida fundação, gestão no período de 26/10/1995 a 23/10/2007) ;
	Documento/Finalidade
	Data
	     Peça

	Ofício de citação 1943/2016-TCU/SECEX-GO
	12/12/2016
	peça 34

	Ciência da Comunicação (Aviso de Recebimento) 
	27/12/2016
	peça 42

	Pedido/concessão de prorrogação de prazo (após Ofício 1563/2016, de 18/10/16, citação anterior, tornada sem efeito pelo ofício acima, mas com o mesmo teor) 
	     9/1/2017
	peças 25 e 28

	Defesa apresentada 
	   28/11/2016
	peça 32

· 	 Srª. Yolanda Galindo Pacheco, ex-Diretora-Presidente da referida fundação, gestão no período de 24/10/2007 a 25/06/2010;
	Documento/Finalidade
	Data
	Peça

	Ofício de citação 56/2017-TCU/SECEX-GO
	26/1/2017
	peça 49

	Ciência da Comunicação (Aviso de Recebimento) 
	  6/2/2017
	peça 50

	Pedido/concessão de vista e cópia
	  2/4/2018
	peça 56

	Pedido/concessão de prorrogação de prazo (até 22/4/2017) 
	-----
	peça 52 e 54

A Funsaúde/DF e a Sra. Yolanda, devidamente citados, não apresentaram defesa. Transcorrido o prazo regimental fixado e mantendo-se inertes os aludidos responsáveis, impõe-se que sejam considerados revéis, dando-se prosseguimento ao processo, de acordo com o art. 12, § 3º, da Lei 8.443/1992. Aproveitam-lhes os argumentos aduzidos em relação ao outro responsável, no que concerne às circunstâncias objetivas, com base no art. 161 do Regimento Interno do TCU.
O Sr. José Garrofe Dórea apresentou defesa, por meio da qual aduziu os seguintes argumentos (peça 32) :
·  o defendente teceu comentários acerca da instituição e seu funcionamento, visando informar o papel institucional de cada componente da diretoria e dos executores dos convênios para fins de individualização da conduta. Também sobre os componentes do corpo diretivo, com pessoas de respeitado nível acadêmico e de reconhecida idoneidade moral, e o seu histórico institucional e acadêmico (com reconhecimento nacional e internacional) ;
· o estatuto do Funsaúde reza que ao Diretor-Presidente cabia a representatividade da instituição (transcreve o art. 16 com atribuições daquele cargo) , enquanto aos Diretores Operacional e Financeiro cabiam as atribuições de execução dos contratos e controle financeiro. Já o desenvolvimento dos projetos e observação fiscal e financeira dos respectivos recursos era de responsabilidade primária do executor do projeto juntamente com o signatário do convênio com o FNS. Alega que durante a sua gestão a execução destes projetos era de responsabilidade exclusiva do coordenador do projeto proposto, ou seu preposto, o executor do contrato, ou ordenador de despesas;
· as obrigações e o objeto a ser executado eram estipulados após assinatura do convênio, esta sim sua atribuição como presidente. As despesas apresentadas pelos professores responsáveis pelos convênios eram de responsabilidade exclusiva deles, no caso em exame do professor Elionai Dornelles Alves;
· o defendente não detinha exclusividade na realização de pagamentos, os quais, na forma estatutária (art. 15) , eram autorizados sempre por dois diretores, o que evidencia que todos os atos financeiros por ele praticados sempre contavam com a fiscalização e acompanhamento de um outro diretor da Fundação, além de que despesas poderiam ser subscritas por terceiros (dois outros diretores) , sem a intervenção dele, a revelar que não havia esquema de desbaratamento ou desvio de recursos institucionais, porquanto qualquer irregularidade poderia ser facilmente detectada pelos outros diretores, fato que corrobora a sua lisura de conduta;
· o convênio foi assinado em 14/12/2005 por ele, condição de presidente da entidade, e pelo Ministro da Saúde, com plano de trabalho prevendo gastos com material de consumo, pagamentos a pessoas físicas e jurídicas, impressão de 3000 (três mil) volumes de cada edição da revista (três edições da Revista Controle Social em Saúde) e sua divulgação. 
·   o Relatório de Verificação "in loco" n.º 4-1/2007, de 25/4/2007, elaborado pela Coordenação de Contratos e Convênios do FNS já apontava, desde o início, que o responsável pela execução do objeto do convênio foi o Sr. Elionai Dorneles Alves e que a funcionária Eliene Xavier Hamu, assistente administrativo, era a responsável pelas informações constantes do relatório. Transcreveu o item 2.2 daquele relatório, destacando o seguinte trecho: "Conforme a documentação apresentada e as informações do executor do convênio, professor Elionai Domeles Alves";
· o seu desligamento da presidência da entidade ocorreu em 17/9/2007, sendo substituído pela professora Yolanda Galindo Pacheco que, em 6/3/2008, apresentou a prestação de contas do convênio ao FNS. Este o notificara indevidamente diversas vezes após o seu desligamento, fato por ele informado àquele órgão, que se manifestou apenas uma vez entendendo que deveria manter a sua responsabilidade pelo fato de ter sido presidente da Funsaúde à época;
· as irregularidades na gestão dos recursos do convênio devem ser inteiramente atribuídas ao professor Elionai, eis que se trata de questões atreladas a execução diária e efetiva do convênio, cujo gerenciamento era por ele realizado exclusivamente. Argui, assim, a ilegitimidade passiva, ante a ausência de individualização e especificação dos fatos explicitamente imputados a ele, não atendendo a dicção da lei a mera alegação de que por ser o presidente e ter dado início ao procedimento licitatório, deveria ele ser responsabilizado por um suposto dever de vigilância absoluto;
· o defendente não possui formação jurídica e exercia a presidência de forma gratuita, sem assessoria jurídica, com reduzido quadro de funcionários de apoio e não tinha condições nem motivos para suspeitar de qualquer irregularidade;
· a análise do objeto de convênios a serem firmados pela Fundação e o dever de acompanhar a execução deles era competência do seu Diretor-Operacional, nos termos estatutários. Se ele ou o Diretor-Financeiro (transcreve os itens II a IV do art. 18 como atribuição do primeiro, e o art. 19 relativo ao segundo) não foram chamados aos presentes autos, por atos de que eram de suas competências estatutária, quanto menos se justifica a imputação dos fatos ao ex-presidente, que não tinha a atribuição de apurar o conteúdo e termos de convênios;
· ao Diretor-Presidente não competia selecionar e fiscalizar os gastos com passagens aéreas, pagamentos de RPAs, taxas bancárias, diárias, identificação e conferência de vínculos empregatícios de eventuais participantes dos eventos previstos no plano de trabalho que diziam respeito à execução do convênio. Tal competência cabia exclusivamente ao executor do contrato, ou seja, professor Elionai. De forma a ratificar a responsabilidade deste, informa que na conta daquele professor foram depositados recursos destinados ao pagamento de serviços de terceiros - pessoa física, realizados por Elisete Paz Alves (itens 57, 80, 98 e 151 da relação de pagamentos) , segundo apontamento realizado na análise preliminar do TCU neste processo;
· a ausência de prova ou acusação a respeito de que o acusado tenha uma única vez logrado proveito pessoal de valores manejados na Fundação, nunca auferiu proveito pessoal como Diretor-Presidente;
· a imputação de sua responsabilidade se deveu exclusivamente por ter assinado o convênio e supostamente não ter fiscalizado os atos praticados pelo ordenador de despesas e gestor/executor do convênio, mas restou comprovada que não lhe competia a execução do serviço, mas, sim, exclusivamente ao professor Elionai. Se a mera assinatura do convênio leva à imediata responsabilização do signatário, necessário se faz chamar ao feito aquele ministro, que também assinou o convênio e tinha como sua responsabilidade a fiscalização;
· o defendente colaciona julgado do TCU (transcrevendo ementa e voto do Relator, sem especificar a deliberação) que entende ser aplicável ao presente caso, eis que ele não praticou nenhum ato que viesse a gerar o suposto prejuízo ao erário, tampouco lhe pode ser imputada a responsabilidade de fiscalização e vigilância conforme pretendem os pareceres dos órgãos do Ministério da Saúde (as transcrições citadas indicam tratar-se de TCE em que houve provimento do recurso do ex-prefeito para eximir-lhe da responsabilidade por irregularidades em uma obra) ; 
· a responsabilidade não deve ser personificada na pessoa do representante institucional, mas, sim, na própria instituição convenente, no caso a Funsaúde e Faculdade de Ciências da Saúde/UNB que efetivamente se beneficiaram dos recursos liberados através do convênio. Esse é o entendimento do próprio TCU na Decisão Normativa 57/2004;
· a ausência de nexo de causalidade entre a conduta do defendente, seja omissiva ou comissiva, e o fato descrito; tampouco se comprovou ter tido conduta culposa que, ao menos, tenha contribuído para a ocorrência. Alega que inexistiu sua culpa, quer por negligência, imprudência ou imperícia; também que não há descrição, nos autos, da exata conduta omissiva do defendente em que supostamente tenha agido com falta de competência e eficiência;
· o transcurso do tempo dificulta sobremaneira o exercício do seu direito de defesa, eis que se desligou da Fundação em 2007 e, sobretudo, pela impossibilidade de resgatar eventuais documentos que possam viabilizar a recomposição dos fatos apurados no processo, sem contar que a Funsaúde está em fase de liquidação;
· a aplicação da prescrição quinquenal de ressarcimento de eventual dano ao erário é inexorável. Apesar de posicionamento desta Corte no sentido de imprescritibilidade de ressarcimento de eventual dano ao erário, o Supremo Tribunal Federal, recentemente, reconheceu a repercussão geral no RE 852.475, da Relatoria do Ministro Teori Zavascki, sobre a matéria.  
Por fim, o Sr. José Garrofe Dórea requer:
 o sobrestamento do feito até julgamento final pelo Supremo Tribunal Federal na referida repercussão geral;
 o acolhimento da preliminar de ilegitimidade passiva, para que os autos sejam arquivados ou julgadas as suas contas regulares, bem como para o chamamento ao processo dos diretores Operacional e Financeiro da Funsaúde à época e, sobretudo, do Prof. Elionai Dornelles Alves e da própria Fundação em liquidação;
 a sua oitiva pessoal;
 o julgamento de suas contas regulares, já que a ex-presidente Yolanda Galindo comprovou a boa e regular aplicação dos recursos federais liberados através do convênio;
 o reconhecimento da prescrição quinquenal pelo transcurso do lapso temporal entre os fatos e a primeira notificação recebida pelo defendente para ressarcimento de eventual dano ao erário.
Análise 
Os objetivos da Tomada de Contas Especial (TCE) são obter o ressarcimento ao erário e apurar a responsabilidade pela ocorrência de dano, esta envolvendo a apuração dos fatos, a identificação dos responsáveis e a quantificação do dano ao erário.
Registra-se, inicialmente, que as alegações de defesa se limitaram a apresentar os argumentos acima sintetizados, não foram juntadas à sua defesa cópia de documento por ele citado - o estatuto da Fundação (íntegra do documento) - ou de quaisquer outros com vistas à comprovação da correta aplicação dos recursos públicos conveniados.
A tese defensiva lançada pelo defendente resume-se à sua ilegitimidade passiva em razão da ausência de sua responsabilidade na gestão do convênio. Pela análise adiante dos argumentos apresentados e pela ausência de elementos acostados à sua defesa, e considerando as análises empreendidas nos demais processos no âmbito do TCU em que ele figurou como responsável solidário na condição de presidente da Fundação, as suas alegações de defesa devem ser rejeitadas, por não elidirem as ocorrências a ele imputadas, pelos motivos expostos a seguir.
Os comentários sobre a reputação e o histórico institucional e acadêmico do responsável não diz respeito à instauração destas Contas. Repisa-se que a finalidade da TCE é recompor o erário, em razão da não comprovação de que recursos públicos tenham sido regularmente empregados, e apurar a responsabilidade pela ocorrência de dano.
O Sr. José Garrofe Dórea, como signatário do convênio em tela, assumiu responsabilidades perante a União no sentido de bem gerir os recursos públicos destinados à execução do objeto pactuado e, principalmente, o ônus de comprovar a boa e correta aplicação dos recursos públicos. É certo que esse entendimento não preconiza que o responsável deva praticar todos os atos de gestão referentes aos convênios, mas sim adotar providências para que execução da despesa ocorra dentro dos parâmetros legais. Nesse sentido, o titular de um órgão/entidade deve escolher seus auxiliares diretos com esmero, sob pena de responder por culpa in eligendo e acompanhar, mesmo que de forma geral, o desempenho de seus subordinados, sob pena de responder por culpa in vigilando. Esse entendimento faz parte da jurisprudência majoritária do TCU, podendo citar: Acórdão 5742/2016-TCU-Primeira Câmara e Acórdão 2059/2015-TCU-Plenário, relatados pelos Ministros Bruno Dantas e Benjamim Zymler, respectivamente.  
As atribuições do corpo diretivo cominadas em estatuto da Fundação fundamentam alguns argumentos da defesa na tentativa de eximir o então presidente da responsabilidade tratada nestas Contas. Entende-se que tais elementos não devam interferir na análise, posto que perante ao erário respondem a entidade privada Funsaúde, juntamente com seu representante legal, restando-lhes direito de regresso contra seus colaboradores, caso se perceba lesada. A esse respeito, destaca-se o seguinte trecho do Voto do Relator do Acórdão 1636/2016-TCU-Plenário, da relatoria do Ministro Raimundo Carreiro (TC-Processo 010.128/2014-0) :
13. Indubitável que, havendo transferência de dinheiros públicos, a entidade agraciada responderá pela deficiência na prestação de contas, já que se reconhece a pessoa jurídica como centro de imputação jurídica autônoma. Todavia, também se coloca em alcance o gestor que a represente ao tempo em que a aludida prestação se torna exigível, ante a caracterização de eventual omissão como ato ilícito.
14. Assim, não importa ao caso investigar quem tenha praticado ato de gestão interno ao GNCTV, ou quem tenha servido de procurador àquela entidade, ou mesmo quem tenha desempenhado a função de diretor cinematográfico, produtor executivo ou cineasta, como elucubra a unidade técnica em sua derradeira instrução. Perante o erário respondem o GNCTV e seu representante legal no momento da prática do injusto, restando à sociedade empresarial, caso assim entenda, vindicar direito de regresso contra seus colaboradores, caso se perceba lesada.
As alegações sobre a ilegitimidade passiva do responsável, ante a ausência de individualização e especificação dos fatos explicitamente imputados a ele, pautada na alegação de que o executor do convênio era o Sr. Elionai Dorneles Alves, não podem ser acatadas, uma vez que resta configurada a legitimidade do responsável, pois, signatário do convênio em exame, assumiu, como já discorrido anteriormente, o dever perante a União de, direta ou indiretamente, comprovar a boa e correta aplicação dos recursos públicos, sendo este o entendimento predominante deste Tribunal. Mesmo que não houvesse subordinação hierárquica do Sr. Elionai ao Sr. José Garrofe, ainda assim caberia ao signatário do convênio o dever pessoal de acompanhá-lo, ou mesmo denunciá-lo, caso encontrasse alguma irregularidade na execução do convênio, não podendo ser afastada a culpa in vigilando do responsável no contexto dos fatos tratados neste processo. A citação do responsável foi precisa quanto a identificação do motivo pelo qual foi chamado a responder nestes autos, conforme observado no ofício de citação (peça 34) , deste modo não há como proceder a alegação de ausência de individualização e especificação dos fatos explicitamente imputados.
O fato de o responsável não possuir formação jurídica, não possuir assessoria jurídica e haver um reduzido quadro de funcionários de apoio na entidade, não o exime de sua responsabilidade, pois a alegação de desconhecimento das leis ou mesmo da jurisprudência deste TCU não afastam e nem atenuam as irregularidades imputadas ao defendente, conforme princípio geral do direito de que ninguém pode alegar o desconhecimento da lei, sendo este entendimento empregado no TCU (ex.: Acórdão 8.298/2017 e Acórdão 7249/2016-TCU-Segunda Câmara e de relatoria da Ministra Ana Arraes) . Essa lacuna de competência ou de ausência de aparato da entidade aduzida pelo responsável deveriam ser consideradas antes de se firmar a avença, ao que seria recomendado que ele se cercasse de pessoas qualificadas nesse quesito, de modo que fosse assegurada a regular execução do convênio.
Irresignado com o seu entendimento de que a sua responsabilização se deu pelo fato de figurar como signatário da avença, o defendente pretende que o mesmo deveria se aplicar ao Ministro da Saúde, o que é descabido, tendo em vista que a concedente não contribuiu para a aplicação irregular dos recursos transferidos à Funsaúde ou a ausência de comprovação da boa e regular aplicação daqueles recursos. 
O argumento de que a responsabilidade não deve ser personificada na pessoa do representante institucional, mas, sim, na própria instituição convenente, não encontra guarita no TCU, ao contrário do entendimento do defendente. A Decisão Normativa 57/2004 não desobriga o agente público de sua responsabilidade solidária, tampouco visa imputar exclusivamente à entidade convenente a responsabilidade pelo ressarcimento do débito. A sua leitura, ao contrário, se coaduna com a Súmula TCU 286: "A pessoa jurídica de direito privado destinatária de transferências voluntárias de recursos federais feitas com vistas à consecução de uma finalidade pública responde solidariamente com seus administradores pelos danos causados ao erário na aplicação desses recursos".
A recomposição do dano ao erário independe de ter havido ou não prática de ato de improbidade administrativa ou obtenção de vantagem pelo gestor em razão da execução do convênio. Também independe da ocorrência de conduta dolosa ou de locupletamento, bastando para tanto a constatação de conduta culposa (stricto sensu) dos responsáveis pela irregularidade que ocasionou o dano ao erário (Acórdão 5297/2013-TCU-Primeira Câmaraâmera; Acórdão 2367/2015-TCU-Plenário, relatados pelos Ministros José Múcio e Benjamin Zymler) . Assim, o responsável, na qualidade de gestor de recursos públicos, no caso do convênio em apreço, está sujeito, por dever constitucional, à obrigação de demonstrar o seu correto emprego, inclusive no que respeita à observância dos princípios que regem a Administração Pública, definidos no art. 37 da Constituição Federal. A concretização de tal dever dá-se mediante a apresentação, no prazo acertado e na forma definida nas normas aplicáveis, de todos os comprovantes hábeis a mostrar, de forma transparente, a licitude dos atos praticados e o alcance das metas pactuadas. Demandado nesta fase processual a fazê-lo, não logrou êxito. 
Na tentativa de eximir-se da responsabilidade pelas irregularidades tratadas, o defendente transcreveu em sua defesa trechos de um julgado do TCU. Neste, há o entendimento de que seria rigor demasiado exigir que um prefeito conferisse o trabalho de edificação de obra e também a atestação dos técnicos que acompanharam essa, considerando que as irregularidades que comprometeram a integridade da obra analisada foram eminentemente técnicas e de difícil percepção por um leigo. Tal entendimento não se aplica ao presente caso, pois aqui o responsável não apresentou documentos comprobatórios suficientes, restando impossibilitado o estabelecimento de nexo causal entre as despesas realizadas e o alcance do objeto conveniado. Não foram irregularidades técnicas de difícil percepção na execução de obras, mas insuficiência e falhas no processo de prestação de contas. 
Se a ausência ou falha daquela documentação se deu em virtude da existência de deficiências nos processos de trabalho da entidade, principalmente quanto à retenção e à produção de documentos comprobatórios do convênio (Cláusula Segunda, item 2.5, referente à manutenção da documentação comprobatória das despesas realizadas, peça 1, p. 25; Cláusula Nona, referente aos documentos que constituiriam a prestação de contas, peça 1, p. 33-35) , a responsabilidade do Sr. José Garrofe, como signatário do convênio, não pode ser negada, tampouco afastar a sua culpa in vigilando no período em que era dirigente mandatário da entidade, visto que a ele cabia comprovar a boa e correta aplicação dos recursos recebidos e também observar se as execuções das despesas sob a sua gestão ocorriam dentro dos parâmetros pactuados e/ou legais, devendo verificar se os processos e procedimentos de trabalho adotados pela entidade garantiam o pleno registro dessas despesas e permitiam a produção dos documentos avençados, para fins de prestação de contas, conforme os termos constantes do convênio, por ele aceitos no ato da assinatura. 
Em relação à alegação quanto ao prejuízo da ampla defesa em função do tempo decorrido, cabe registrar que desde 2009 (apenas dois anos após seu desligamento da Fundação) há nos autos ofícios do órgão repassador encaminhados ao endereço da entidade com vistas a dar ciência das ressalvas (como, por exemplo, peça 2, p. 382) . Se assiste razão ao defendente que nessa época já tinha se desligado da presidência, em sua própria defesa informou que se manifestou aos órgãos de controle sobre este fato, em pelo menos três oportunidades, a primeira havia quase três anos do seu desligamento (peça 32, p. 9) . Ora, se teve o conhecimento das ressalvas, segundo ele, em 2010 (em 2007 se desligou da Fundação) , como signatário do convênio, que à época era regido pela Instrução Normativa 1/97 da Secretaria do Tesouro Nacional, deveria se resguardar ante à obrigação daquela norma (art. 30, §1º) , reproduzida no termo de convênio (cláusula segunda, inciso II, item 2.5 - peça 1, p. 25) de que documentos de despesa deveriam ser mantidos à disposição dos órgãos de controle interno e externo, pelo prazo de 5 (cinco) anos, contados da aprovação da prestação ou tomada de contas. Também não demonstrou que empreendeu esforços na busca por documentos junto à Funsaúde e não os tenha obtido, tampouco que a situação da entidade em fase de liquidação tenha-o prejudicado nesse intento. Portanto, não merece acolhida o argumento de prejuízo da ampla defesa.
Também não há como acatar o pedido de sobrestamento do feito até julgamento final pelo Supremo Tribunal Federal do RE 852.475, nele admitida Repercussão Geral, da relatoria do Ministro Teori Zavascki, pois é entendimento do TCU de que não cabe o sobrestamento dos autos em função do reconhecimento de repercussão geral (quanto à prescritibilidade das ações de ressarcimento ao erário) . Conforme preconiza o art. 1.035, § 5°, do Novo Código de Processo Civil, o sobrestamento de feitos decorrente de admissão de RE com repercussão geral vincula apenas os órgãos do Poder Judiciário; não se aplica aos processos de competência do TCU, em respeito ao princípio da independência de instâncias. Sobre o assunto pode-se citar os seguintes julgados desta Corte de Contas: Acórdão 1.115/2017-1ª Câmara, relatado pelo Ministro Bruno Dantas; Acórdão 6341/2017-TCU-Segunda Câmara, da relatoria do Ministro Augusto Nardes.
Outra solicitação do responsável refere-se à sua oitiva pessoal. Se o seu intento é que seja colhido seu depoimento, tal ato não encontra guarida no ordenamento do TCU (ex.: Acórdão 1177/2009-TCU-Segunda Câmara, relatado pelo Ministro Raimundo Carreiro) . O Regimento Interno do TCU determina que as provas produzidas perante esta Corte devem sempre ser apresentadas de forma documental (art. 162) , o que exclui a produção de prova testemunhal. O depoimento pessoal tem previsão no Código de Processo Civil - CPC, o qual, todavia, tem aplicação apenas subsidiária no TCU. Não obstante, caso seja de interesse do responsável, a defesa pode pleitear a sustentação oral para quando o processo for pautado, o que pode ser feito a qualquer tempo mediante o devido acompanhamento processual.
Com efeito, suas alegações de defesa devem rejeitadas, tendo, por consequência, suas contas julgadas irregulares com a condenação em débito. O mesmo julgamento cabe aos demais responsáveis arrolados nestas contas que devem ser considerados revéis. 
Por fim, registra-se que pesquisa realizada nos sistemas informatizados deste Tribunal indica a autuação de quatro processos de TCE (incluindo este) relativos à Funsaúde em que o Sr. José Garrofe figura como responsável. Do exame destes, verificam-se em dois processos que argumentos similares aos apresentados nestes autos foram refutados (processos TC Processo 026.446/2015-4 e TC Processo 026.449/2015-3) ; no outro, o acolhimento de sua defesa se deu porque a irregularidade tratada foi posterior ao seu período de gestão (processo TC Processo 026.464/2015-2; Acórdão 1300/2018-TCU-Primeira Câmara, relatado pelo Ministro Bruno Dantas) . 
No processo TC Processo 026.446/2015-4, que se encontra em aberto (aguardando manifestação da Secretaria de Recurso) devido a interposição de novo recurso, o responsável teve suas contas julgadas irregulares e foi condenado, solidariamente com os demais responsáveis destes autos, ao pagamento do débito, além da aplicação de multa de R$ 6 mil, que foi diminuída para R$ 1,5 mil em virtude de embargos de declaração por ele opostos (Acórdãos 6.341/2017 e 9.170/2017, ambos da 2ª Câmara e relatados pelo Ministro Relator Augusto Nardes) . 
Já o processo TC Processo 026.449/2015-3 se encontra encerrado, e suas contas foram julgadas regulares com ressalvas ante à ausência da irregularidade que lhe foi imputada e objeto de sua citação, em que pese ter se constatado a existência de outras irregularidades na execução contratual que não foram objeto da citação à época, e foi considerada, pelo contexto, que haveria incerteza dos benefícios decorrentes de nova citação (Acórdão 8206/2018-TCU-Primeira Câmara, relatado pelo Ministro Bruno Dantas) .  
Prescrição da Pretensão Punitiva
Quanto à aplicação de sanção aos responsáveis, decerto o caso comportaria a aplicação da sanção pecuniária insculpida no art. 57 da Lei Orgânica do TCU. Todavia, nos moldes do Acórdão 1.441/2016-TCU-Plenário, referente a incidente de uniformização de jurisprudência, restou assente que a pretensão punitiva do TCU se subordina ao prazo geral de prescrição de dez anos indicado no art. 205 do Código Civil, contado a partir da data da ocorrência da irregularidade sancionada, nos termos do art. 189, inciso I, do Código Civil.
Conforme verificado, tendo transcorrido mais de dez anos entre a liberação dos recursos, ocorrida em 25/1/2006, e o ato ordenatório da citação dos responsáveis, praticado em novembro de 2016 (peças 30-31) , resta configurada a prescrição da pretensão punitiva, razão pela qual se deixa de propor a multa prevista nos arts. 19, caput, e 57 da Lei 8.443/1992.
CONCLUSÃO
Regularmente citados, apenas Sr. José Garrofe Dórea (CPF XXX.435.458-XX) apresentou defesa, permanecendo silentes os demais responsáveis: Fundação de Apoio ao Desenvolvimento Científico e Tecnológico na Área de Saúde - Funsaúde/DF (CNPJ 37.159.720/0001-04) e Sra. Yolanda Galindo Pacheco (CPF XXX.224.768-XX) (itens 14-15 desta instrução) .
Em face da análise promovida, propõe-se rejeitar as alegações de defesa apresentadas pelo Sr. José Garrofe Dórea (CPF XXX.435.458-XX) , uma vez que não foram suficientes para sanear as irregularidades a eles atribuídas. Os argumentos de defesa tampouco lograram afastar o débito imputado aos responsáveis. Ademais, inexistem nos autos elementos que demonstrem a boa-fé dos responsáveis ou a ocorrência de outros excludentes de culpabilidade. Desse modo, suas contas devem, desde logo, ser julgadas irregulares, nos termos do art. 202, § 6º, do Regimento Interno/TCU, procedendo-se à sua condenação em débito solidário (itens 17-38 desta instrução) .
Diante da revelia da Fundação de Apoio ao Desenvolvimento Científico e Tecnológico na Área de Saúde - Funsaúde/DF (CNPJ 37.159.720/0001-04) e da Sra. Yolanda Galindo Pacheco (CPF XXX.224.768-XX) frente à citação deste Tribunal, e inexistindo nos autos elementos que permitam concluir pela ocorrência de boa-fé ou de outros excludentes de culpabilidade em sua conduta, propõe-se declará-los revéis, nos termos do art. 12, § 3º, da Lei 8.443/1992 c/c art. 202, § 8º, do Regimento Interno do TCU, julgar suas contas irregulares, nos termos do art. 202, § 6º, do Regimento Interno/TCU, condenando-os em débito solidário (item 16 desta instrução) .
Deixa-se de propor aos responsáveis a aplicação da multa prevista nos arts. 19, caput, e 57 da Lei 8.443/1992, em virtude de ter configurado a prescrição da pretensão punitiva (itens 39-40 desta instrução) .
PROPOSTA DE ENCAMINHAMENTO
	Ante os fatos expostos, submetem-se os autos à apreciação superior, para envio ao Ministério Público junto ao TCU, e posterior encaminhamento ao Gabinete do Exmo. Sr. Ministro-Relator Augusto Nardes, com as seguintes propostas: 
 sejam considerados revéis para todos os efeitos a Fundação de Apoio ao Desenvolvimento Científico e Tecnológico na Área de Saúde - Funsaúde/DF (CNPJ 37.159.720/0001-04) e Yolanda Galindo Pacheco (CPF XXX.224.768-XX) , dando-se prosseguimento ao processo, nos termos dos arts. 12, § 3º, da Lei 8.443/1992 e 202, § 8º, do Regimento Interno do TCU;
 sejam rejeitadas as alegações de defesa apresentadas pelo Sr. José Garrofe Dórea (CPF XXX.435.458-XX) ;
 com fundamento nos arts. 1º, inciso I, 16, inciso III, alínea "c", 19, caput, e 23, inciso III, da Lei 8.443/1992 c/c os arts. 1º, inciso I, e 209, inciso III, 210 e 214, inciso III, do Regimento Interno do TCU, sejam julgadas irregulares as contas do Sr. José Garrofe Dórea (CPF XXX.435.458-XX) , da Sra. Yolanda Galindo Pacheco (CPF XXX.224.768-XX) e da Fundação de Apoio ao Desenvolvimento Científico e Tecnológico na Área de Saúde - Funsaúde/DF (CNPJ 37.159.720/0001-04) , em vista do disposto nos arts. 16, § 2º, da Lei 8.443/1992 e 209, §§ 5º e 6º, do Regimento Interno do TCU, condenando-os, solidariamente, ao pagamento das quantias a seguir especificadas, com a fixação do prazo de quinze dias, a contar das notificações, para comprovarem, perante o Tribunal (art. 23, inciso III, alínea "a", da Lei 8.443/1992, c/c o art. 214, inciso III, alínea "a", do Regimento Interno do TCU) , o recolhimento das dívidas aos cofres do Fundo Nacional de Saúde, atualizadas monetariamente e acrescidas dos juros de mora, calculados a partir da data discriminada, até a data do recolhimento, na forma da legislação em vigor:
	RESPONSÁVEIS SOLIDÁRIOS
	DATA 
	VALOR ORIGINAL (R$) 

	Funsaúde e Sr. José Garrofe Dórea
	25/1/2006
	82.091,78

	Funsaúde e Sra. Yolanda Galindo Pacheco
	25/1/2006
	47.810,03

 seja autorizado, desde logo, com fundamento nos art. 28, inciso II, da Lei 8.443/1992, a cobrança judicial das dívidas, caso não atendidas as notificações, conforme prevê o 219, inciso II, do Regimento Interno do TCU;
 sejam encaminhadas cópias da deliberação que vier a ser proferida ao Fundo Nacional de Saúde e ao Procurador-Chefe da Procuradoria da República no Distrito Federal, para a adoção das medidas que entender cabíveis, em conformidade com o art. 16, § 3º, da Lei 8.443/1992 c/c o art. 209, § 7º, do Regimento Interno do TCU; e comunicar-lhes que o relatório e o voto que a fundamentarem podem ser acessados por meio do endereço eletrônico www.tcu.gov.br/acordaos e que, caso haja interesse, o Tribunal pode enviar-lhe cópia desses documentos sem qualquer custo.
2. O representante do Ministério Público junto ao TCU, Procurador Marinus Eduardo De Vries Marsico, concordou, em parte, com a análise realizada pela unidade técnica, divergindo apenas para propor que seja aplicada aos responsáveis (Fundação de Apoio ao Desenvolvimento Científico e Tecnológico na Área de Saúde - Funsaúde/DF e seus dirigentes à época, Sr. José Garrofe Dórea e Sra. Yolanda Galindo Pacheco) , individualmente, a multa prevista no art. 57 da Lei 8.443/92, por considerar que não ocorreu a prescrição da pretensão punitiva, conforme parecer à peça 60, que transcrevo a seguir:
À vista dos elementos constantes dos autos, manifestamo-nos, em parte, de acordo com a proposta da Secex/GO (peça 57) , divergindo apenas para propor que seja aplicada aos responsáveis Fundação de Apoio ao Desenvolvimento Científico e Tecnológico na Área de Saúde - Funsaúde/DF (CNPJ 37.159.720/0001-04) e seus dirigentes à época, Sr. José Garrofe Dórea (CPF XXX.435.458-XX) e Sra. Yolanda Galindo Pacheco (CPF XXX.224.768-XX) , individualmente, a multa prevista no art. 57 da Lei 8.443/92, considerando que não ocorreu a prescrição da pretensão punitiva.
Com vênias, não parece adequado considerar como termo a quo do prazo prescricional a data de liberação dos recursos em 25/1/2006 (peça 1, p. 27 e 49) se aquela transferência em si não constituiu irregularidade. De outra parte, as despesas realizadas com aqueles recursos - aliás, com pagamentos até o final de 2007, quase 2 (dois) anos após a liberação dos recursos - somente se tornariam conhecidas e passíveis de controle após a prestação de contas ou o término do prazo para encaminhamento da respectiva documentação.
Esclareça-se que tanto a data de liberação dos recursos quanto a de realização das despesas podem eventualmente se prestar como data de origem para atualização e acréscimos dos valores de débito, o que, todavia, não se confunde com o termo inicial do prazo de prescrição da pretensão punitiva, cuja razão de ser é resguardar a parte da insegurança jurídica quanto à possibilidade de aplicação de sanções diante da demora na apuração pelo Poder Público. 
Nesse sentido, como a irregularidade em questão se materializou na glosa de despesas do convênio e não na transferência dos recursos, faz sentido considerar como termo inicial do prazo prescricional uma data inerente ao dever de prestar contas, no caso, 9/3/2008, data limite para apresentação da prestação de contas (peça 3, p. 212) . De toda sorte, ainda sucedeu que as contas foram encaminhadas ao órgão concedente em 10/3/2008 (peça 1, p. 97) , praticamente na mesma data. 
Desse modo, materializada a irregularidade em 9/3/2008 (prazo final para prestação de contas) - não em 25/1/2006 (liberação dos recursos) - e iniciada naquela data a contagem do prazo prescricional de 10  (dez) anos, ademais, interrompido em 21/11/2016 pelo ato que ordenou as citações (peça 12) , conclui-se que não houve prescrição da pretensão punitiva, razão pela qual sugerimos, em acréscimo à proposta da unidade técnica (peça 57) , que seja aplicada aos responsáveis a multa prevista no art. 57 da Lei 8.443/92.
É o relatório.

8.1. Antônio Perilo de Sousa Teixeira Netto (21.359/OAB-DF) e outros, representando Yolanda Galindo Pacheco.  
8.2. Julio Otsuschi (13301/OAB-DF), representando Fundação Apoio Desenvolvimento Científico e Tecnológico na Área de Saúde e Fabrício Gonçalves Silva;  
8.3. Kênia Ribeiro Ferreira (15565/E/OAB-DF) e outros, representando José Garrofe Dórea.

Procurador Marinus Eduardo De Vries Marsico.

TOMADA DE CONTAS ESPECIAL. CONVÊNIO CELEBRADO COM A FUNDAÇÃO DE APOIO AO DESENVOLVIMENTO TECNOLÓGICO NA ÁREA DA SAÚDE - FUNSAÚDE/DF. IMPUGNAÇÃO PARCIAL DA PRESTAÇÃO DE CONTAS DO CONVÊNIO. CONTAS IRREGULARES. DÉBITO. MULTA. CIÊNCIA.

TOMADA DE CONTAS ESPECIAL (TCE)

Secretaria de Controle Externo no estado de Goiás (SecexGO).

Examino tomada de contas especial instaurada pelo Fundo Nacional de Saúde (FNS/MS) em desfavor do Sr. José Garrofe Dórea e da Sra. Yolanda Galindo Pacheco, ex-Diretores-Presidentes da Fundação de Apoio ao Desenvolvimento Científico e Tecnológico na Área de Saúde - Funsaúde (Gestões 26/10/1995 a 23/10/2007 e 24/10/2007 a 25/6/2010, respectivamente) , em razão da impugnação parcial da prestação de contas do Convênio 2271/2005, Siafi 533793.
2.	 O referido ajuste teve vigência de 14 de dezembro de 2005 até 09 de janeiro de 2008 e seu objeto era o apoio para o fortalecimento do controle social no sistema único de saúde do Distrito Federal. Os recursos necessários à consecução do objeto pactuado foram da ordem de R$ 250.000,00, sem previsão de recursos a título de contrapartida, e foram repassados em parcela única mediante Ordem Bancária 2006OB900419, datada de 25/1/2006.
3.	 Verifico que, juntamente com a TCE encaminhada pelo FNS, foram inseridos nos autos, pelo Sr. José Garrofe Dórea, novos documentos, que não foram analisados por aquela entidade, pois considerados extemporâneos. Todavia, em homenagem ao princípio da ampla defesa e do contraditório, tais peças foram devidamente apreciadas pela unidade técnica, na fase externa do processo.
4. 	Os responsáveis foram devidamente citados, sendo que apenas o Sr. José Garrofe Dórea apresentou defesa, permanecendo silentes os demais: Fundação de Apoio ao Desenvolvimento Científico e Tecnológico na Área de Saúde - Funsaúde/DF e a Sra. Yolanda Galindo Pacheco.
5. 	A Secex-GO, após analisar o processo, propôs rejeitar as alegações de defesa apresentadas pelo Sr. José Garrofe Dórea, uma vez que não foram suficientes para sanear as irregularidades a eles atribuídas, nem tampouco lograram afastar o débito imputado aos responsáveis. Desse modo, propôs o julgamento de suas contas pela irregularidade, procedendo-se à sua condenação em débito solidário com os demais responsáveis. No entanto, deixa de propor a aplicação da multa prevista nos arts. 19, caput, e 57 da Lei 8.443/1992, em virtude de ter configurado a prescrição da pretensão punitiva.
6. 	Por sua vez, o MPTCU dissentiu de parte da proposta da Secex/GO, pois considera que não ocorreu a prescrição da pretensão punitiva. Assim, propõe que seja aplicada aos responsáveis, individualmente, a multa prevista no art. 57 da Lei 8.443/92.
7. 	Com relação à data dos débitos e à prescrição da pretensão punitiva do Tribunal, entendo que assiste razão ao MP/TCU, visto que tem prevalecido o entendimento do TCU de que a data limite para início do prazo prescricional é o prazo final para prestação de contas ou seja, sessenta dias após o fim da vigência do Convênio, ocorrido somente em 10/3/2008, conforme estabelecem os Acórdão 2278/2019-TCU-Primeira Câmara, de relatoria do Ministro Augusto Sherman, e 3749/2018-Segunda Câmara, de relatoria da Ministra Ana Arraes.
8. 	Quanto à defesa de José Garrofe Dórea, o responsável não logrou trazer aos autos quaisquer justificativas para as irregularidades verificadas, sendo que os argumentos apresentados foram suficientemente rebatidos na instrução da unidade técnica transcrita no relatório precedente.
9. 	Em relação aos demais responsáveis, Fundação de Apoio ao Desenvolvimento Científico e Tecnológico na Área de Saúde - Funsaúde/DF e a Sra. Yolanda Galindo Pacheco, tendo em vista que as informações presentes nos autos, além da defesa apresentada por José Garrofe Dórea, não permitem constatar a regular aplicação dos recursos repassados, e que, mesmo tendo sido dada oportunidade de defesa aos mencionados responsáveis, no âmbito desta Corte de Contas, eles não se desincumbiram desse ônus, não há o que se aproveitar em seu favor.
10. 	Ademais, inexistem nos autos quaisquer elementos que permitam concluir pela ocorrência de boa-fé ou de excludentes de culpabilidade em suas condutas.
11. 	Assim, no mérito, adoto como razões de decidir os fundamentos contidos na manifestação da Secretaria de Controle Externo no Estado de Goiás (Secex/GO) , com os quais concordou o Ministério Público junto ao TCU - ressalvado o acréscimo para que seja aplicada aos responsáveis multa individual, prevista no art. 57 da Lei 8.443/92, em sua proposta de encaminhamento, a qual também incorporo à minha minuta de decisão.
	Nesses termos, VOTO por que este Tribunal adote a minuta de acórdão que trago à apreciação.
	TCU, Sala das Sessões Ministro Luciano Brandão Alves de Souza, em 10 de setembro de 2019.
Ministro JOÃO AUGUSTO RIBEIRO NARDES 
Relator